【裁判字號】    89,上易,513
【裁判日期】    890523
【裁判案由】    偽造文書
【裁判全文】
臺灣高等法院臺中分院刑事判決                    八十九年度上易字第五一三號
    上  訴  人
    即  被  告  戊○○
    上  訴  人
    即  被  告  丙○○
    上  訴  人
    即  被  告  丁○○
    右三人共同
    選任辯護人  陳俊傑
右上訴人，因被告偽造文書案件，不服臺灣苗栗地方法院八十八年度易字第四五四號
，中華民國八十九年一月五日第一審判決（起訴案號：臺灣苗栗地方法院檢察署八十
七年度偵字第四五七○號），提起上訴，本院判決如左：
    主  文
原判決撤銷。
戊○○、丙○○、丁○○共同連續明知為不實之事項，而使公務員登載於職務上所掌
之公文書，足以生損害於公眾，各處有期徒刑肆月，如易科罰金，均以參佰元折算壹
日。
    事  實
一、戊○○與乙○○之間，曾於民國（下同）八十二年八月二十三日訂立礦石委託開
    採契約書，因故發生財務糾紛，戊○○以乙○○目不識丁，乃藉詞聲稱曾替乙○○代墊支出費用及工資達新台幣（下同）三百零四萬五千元為由，要求乙○○將
    登記為其女林麗娜名義、坐落苗栗縣南庄鄉○○段第一六七之一、一六七之二、
    一六八之七、一六八之九地號等四筆農地設定抵押權予戊○○以為債權之擔保，
    乙○○不疑有他，乃依其指示提供上開土地之所有權狀及印鑑證明等相關必要文
    件交由代書己○○保管。嗣於八十三年十月十五日，戊○○、乙○○雙方議定，
    上開土地連同門牌號碼為苗栗縣南庄鄉田美村十一鄰十一號之房屋，作價二百七
    十三萬元（土地作價二百十萬元、房屋為六十三萬元），由乙○○代林麗娜出賣
    予戊○○之妻丙○○，價金則除五十七萬五千元由戊○○方面以現金支付外，其
    餘二百多萬元則以上開乙○○所積欠之債務作抵，雙方並簽立土地及房屋之買賣
    契約書各一紙為憑。然因戊○○與丙○○二人均無自耕農身分，依土地法之規定
    不能取得上開農地之所有權，戊○○與丙○○遂商由戊○○之兄丁○○為上開農
    地之登記名義人。詎戊○○三人明知本件房地為買賣關係，竟仍基於共同犯意之
    聯絡，並基於概括犯意，委由知情之代書己○○（未經起訴），先於八十三年十
    月二十一日，就上開第一六七之一地號土地部分，虛列贈與之事實申請辦理所有
    權移轉登記，使承辦之苗栗縣頭份地政事務所承辦人員，將此不實事項登載於職
    務上所掌之公文書上，而將上開第一六七之一地號土地以贈與為由過戶登記予丁○○所有，嗣丙○○取得自耕能力身分，戊○○三人又於八十六年十月十三日以
    贈與為由，委由不知情之代書，將上開一六七之一及一六七之二、一六八之九地
    號土地三筆辦理移轉登記為丙○○所有，足生損害於地政業務管理之正確性。
二、案經臺灣苗栗地方法院檢察署檢察官自動簽分後偵查起訴。
    理  由
一、訊據上訴人即被告（下稱被告）戊○○、丙○○、丁○○三人，固坦承有上開移
    轉登記之情事，惟均矢口否認有何偽造文書犯行，並辯稱：前揭房地確係戊○○
    與丙○○夫妻所買受，但因告訴人乙○○積欠款項，故以部分價金抵銷，並非虛
    偽不實之假買賣，不過因戊○○與丙○○皆無自耕農身分，始借用丁○○名義登
    記為所有權人，一六七之一地號土地因代書稱前次黃進發移轉給林麗娜時係以贈
    與辦理，本件以贈與辦理即可，況贈與所繳納之稅金反而較高，伊等不知羅代書
    之用意何在云云。惟查：
(一)上開房地雖係登記為案外人林麗娜所有，然實際上為告訴人乙○○所購買、登記
    在其女即林麗娜名下乙節，已據告訴人於偵查中陳明在卷（參見偵查卷四四頁背
    面），並經告訴人於本院八十九年四月二十四日調查時所不爭執。又整件房地買
    賣事宜，均係由乙○○處理，林麗娜從未過問，此情亦為林麗娜於偵查中陳稱明
    確（參見偵查卷六一頁），可見本件房地之出賣係由乙○○全權處理至明。又被
    告戊○○、丙○○二人與告訴人乙○○之間，因合作採取土石一事，生有債務糾
    紛，有協議契約書在卷可考；事後由告訴人乙○○以前揭四筆土地連同房屋一間
    作價二百七十三萬元，出賣予被告丙○○，其中土地部分之價金二百十萬元以前
    揭乙○○所積欠之債務作抵，因而由乙○○於土地部分之買賣契約書上第二條關
    於價款給付方法之約定下，簽具「全部清」等文字，房屋部分則支付價金六十三
    萬元等情，亦詳載於買賣契約書可考。再者，上揭買賣契約書有經代書己○○朗
    讀予雙方即被告戊○○、告訴人乙○○聽聞，均無問題後，方由雙方交付印章予
    己○○代為用印，此亦為證人即代書己○○於偵查中及原審到庭結稱屬實（參見
    偵查卷三八頁、原審卷一二六頁），茲核證人己○○與被告、告訴人均無特別親
    疏關係，所言自無偏頗之虞，足以採信，則雙方間上開房地確有買賣之合意無疑
    。且買賣之價金給付方式，法無明文規定須現金給付，其以其他債務抵充，並非
    法所不許，是難以被告未實際交付土地部分之價金，即認本件為假買賣。嗣告訴
    人乙○○於本院調查時辯稱伊未與戊○○等成立買賣契約云云，難以採信。
(二)依上所述，被告三人既明知本件房地均係買賣而來，卻就上開第一六七之一地號
    土地部分，以「贈與」為所有權移轉登記之申請原因，亦有上開土地登記簿謄本
    足稽。茲按土地登記之原因乃土地登記要件之一，不同之原因對於審查之程序、
    稅捐之核課等均有差異。被告三人雖辯以伊等係依代書己○○之意辦理，不知何
    以如此，且該辦理有違法云云。惟查被告三人於偵查中及原審時並無此項抗辯，
    證人己○○於偵查中及原審時且無該事實之陳稱，嗣證人己○○於本院八十九年
    四月十日調查時證稱「一六七之一土地有三七五租約，不能用買賣，因承租人有
    優先承買權」、「怕承租人買去，所以才用贈與」、「地目田即使辦理贈與，也
    要有自耕能力證明」、「丙○○那次不是我辦理的，雙方同意我可以辦理贈與，
    他們雙方若不同意我就不會辦贈與」云云，對照當庭之被告戊○○所供「我有請
    教代書，代書說可以用贈與」，被告丙○○所供「代書說可以用贈與，雙方也都
    有同意」云云，佐以該土地黃進發取得時（以買賣為原因），而林麗娜及丁○○
    、丙○○取得時卻均係以贈與為原因之情事，參以一六七之二、一六八之七、一
    六八之九地號土地先以買賣辦理過戶（前手均為林麗娜），而一六七之二、一六
    八之九地號土地嗣卻以贈與辦理過戶等情，可見該一六七之一土地先以贈與辦理
    移轉確經被告三人所是認同意無訛，是被告上開所辯難以採信。從而本件房地之
    過戶既係買賣而非贈與，被告戊○○、丙○○、丁○○三人竟共同矇使地政機關
    將以贈與為由移轉上開第一六七之一地號土地所有權之不實事項，登載於職務上
    所掌之土地登記簿上，復以不實事項之贈與為由於八十六年十月十三日移轉一六
    七之一、一六七之二、一六八之九土地為丙○○所有，均足生損害於地政機關土
    地登記之正確性及公信力，是渠等上開所辯，不足採取，本件事證明確，被告三
    人犯行均堪認定。
二、核被告戊○○、丙○○與丁○○三人所為，係犯刑法第二百十四條之使公務員登
    載不實罪。被告三人與代書己○○間，就第一次之移轉有犯意之聯絡及行為之分
    擔，應論以共同正犯。又被告三人利用不知情之代書辦理第二次之移轉登記，核
    係間接正犯。且依偵查卷所附買賣契約書第八條所載登記名義人由買方自由指定
    ，而被告戊○○、丙○○二人於本院調查時供稱伊等約於八十四年間取得自耕能
    力證明，則本件第二次辦理移轉為丙○○所有之犯行，應與起訴之犯行，有連續
    犯之概括犯意，自為起訴效力所及，本院自得一併審理。被告三人均應依連續犯
    論以一罪，並加重其刑。原審經審理之結果，認被告三人罪證明確，予以論科，
    固非無見。但原審漏未論及第二次之犯行（參見起訴書），已有未合。且第一次
    犯行，被告與代書己○○間有共同正犯之適用，原審未加以認定，亦有未合。被
    告三人提起上訴，否認有上開犯行，難認有理由，惟原判決既有上開可議，即屬
    無可維持，應由本院撤銷改判。爰審酌被告三人犯罪之動機、目的、手段，犯罪
    所生之危害、犯罪後之態度等一切情狀，分別量處如主文第二項所示之刑，並均
    諭知易科罰金之折算標準，以示懲儆。
三、公訴意旨雖認被告三人就上揭第一六七之二、一六八之七及一六八之九地號土地
    係以假賣賣為由，使承辦之苗栗縣頭份地政事務所承辦人員陷於錯誤，登載於職
    務上所掌之公文書上，因認此等部分亦涉有使公務員登載不實罪嫌。然查，被告
    與告訴人就上開第一六七之二、一六八之七及一六八之九地號土地確有買賣關係
    ，已如上述，渠等據以為過戶登記之原因，自無不實，是公訴人此部分所指，容
    有誤會，惟因此部分與上開有罪部分，有實質上一罪關係，爰不另為無罪之諭知
    ，附此敘明。
據上論斷，應依刑事訴訟法第三百六十九條第一項前段、第三百六十四條、第二百九
十九條第一項前段，刑法第二十八條、第五十六條、第二百十四條、第四十一條，罰
金罰鍰提高標準條例第一條前段、第二條，判決如主文。
本案經檢察官甲○○到庭執行職務
中      華      民      國    八十九    年      五      月    二十三    日
                                  臺灣高等法院臺中分院刑事第二庭
                                        審判長法  官  羅  禮  政
                                              法  官  陳  欣  安
                                              法  官  蔡  聰  明
右正本證明與原本無異。
不得上訴。
                                              書記官    瑞  芳
中      華      民      國    八十九     年      五       月   二十四   日
附錄：本案論罪科刑法條全文
刑法第二百十四條：
明知為不實之事項，而使公務員登載於職務上所掌之公文書，足以生損害於公眾或他
人者，處三年以下有期徒刑、拘役或五百元以下罰金。
                                                                        Ｆ


司法院資訊處製作；財團法人民間司法改革基金會備份。
